【裁判字號】    97,訴,663
【裁判日期】    970924
【裁判案由】    強盜
【裁判全文】
臺灣桃園地方法院刑事判決               97年度訴字第663號
公  訴  人  臺灣桃園地方法院檢察署檢察官
被      告  丁○○
指定辯護人  本院公設辯護人丙○○
上列被告因竊盜案件，經檢察官提起公訴（97年度偵字第11729
號），本院判決如下:
    主  文
丁○○意圖為自己不法之所有，攜帶兇器，以脅迫至使不能抗拒
而取他人之物，未遂，處有期徒刑參年捌月。
    事  實
一、丁○○因工作不順且無收入，遂意圖為自己不法所有而基於
    強盜之犯意，於民國97年5 月9 日上午11時30分前某時，自
    家中拿取其母親詹潘粉所有，客觀上對於人命、身體、安全
    構成威脅且有危險性之菜刀1 把，再騎乘車號為TW9- 179
    號輕型機車，前往位在桃園縣觀音鄉○○村○○路○ 段525
    號之統一便利商店，於同日上午11時30分許 (起訴書誤植為
    11時)， 抵達該店將機車停妥後，旋右手持菜刀，頭戴黑色
    全罩式安全帽，身著黃色上衣、迷彩短褲，進入上開便利商
    店，見店員乙○○正於傳真機前幫客人甲○○傳真文件，甲○○則立於一旁，立即右手持菜刀自客人甲○○背後往前環
    繞抵住甲○○脖子，致甲○○心生畏懼不敢有所動作而剝奪
    甲○○之行動自由，繼以此威脅甲○○生命、身體之方式，
    喝令便利商店店員乙○○交出店內千元大鈔，續致乙○○心
    生畏懼不能抗拒，迅速逃離現場跑進店內後方躲避惟仍透過
    倉庫內之監視器監看丁○○之舉動。甲○○見乙○○逃離現
    場亦即向丁○○表明其非店員，丁○○遂放開甲○○，逕自
    走向櫃檯收銀機拿取金錢，甲○○則趁機脫身逃出該店。嗣
    因丁○○不知如何開啟該收銀機且搜刮櫃檯下方亦未發現有
    金錢財物乃作罷離去而未得手，此時在店後方倉庫透過監視
    器畫面監看詹世興之乙○○見詹世興離去後，旋從躲藏之倉
    庫跑至店外，記下詹世興之機車車牌號碼，並報警處理。嗣
    於同日上午11時30分警員張哲雄獲報趕抵現場，乙○○告以
    所記下車牌，警方因而循線於97年5 月9 日下午1 時30分，
    在丁○○位在桃園縣觀音鄉○○村○村○路79號住宅內查獲
    詹世興，詹世興並帶同警方前往棄刀地點桃園觀音鄉草漯村
    18鄰海邊找尋作案菜刀，惟因詹世興係將刀往大海丟擲因此
    未能起獲扣案。
二、案經桃園縣政府警察局大園分局報告臺灣桃園地方法院檢察
    署檢察官偵查起訴。
    理  由
壹、證據能力部分:
一、按被告以外之人在審判外法官、檢察官面前之供述筆錄，為
    刑事訴訟法第159 條之1 第1 項、第2 項規定之傳聞例外，
    有證據能力。刑事訴訟法第159 條之1 所規定之傳聞例外，
    雖違反直接審理原則，並有害於被告反對詰問權之行使，但
    大法官會議釋字第582 號解釋，並未就刑事訴訟法第159 條
    之1 為違憲性之審查，若法院於審判時給予被告反對詰問之
    機會，被告之反對詰問權可獲得適當之保障，即無侵害被告
    反對詰問權而生違憲之虞。本件證人即被害人甲○○、證人
    即上揭便利商店店員乙○○於97年6 月25日偵訊筆錄，均在
    證述前後具結在卷；且均於本院審理時到庭接受交互詰問，
    是依上開意旨，前開筆錄應均有證據能力。
二、次按被告以外之人於審判外之言詞或書面陳述，除法律有規
    定者外，不得作為證據，刑事訴訟法第159 條第1 項定有明
    文。而被告以外之人於審判外之陳述，經當事人於審判程序
    同意作為證據，法院審酌該言詞陳述或書面陳述作成時之情
    況，認為適當者，得為證據，則為同法第159 條之5 第1 項
    所明定。茲證人甲○○、乙○○於司法警察調查時所為陳述
    ，雖係被告丁○○以外之人於審判外之陳述，惟被告及辯護
    人於本院審判程序同意作為證據（見本院卷第27頁），復經
    審酌其言詞陳述之情況，認為適當，應認有證據能力。
三、末按本案所引用之其餘供述及非供述證據，經本院依法踐行
    調查證據程式，檢察官、辯護人及被告均不爭執其餘各該證
    據之證據能力，且迄本院言詞辯論終結前未就其餘證據之證
    據能力聲明異議，又查無依法應排除其證據能力之情形，是
    後述所引用其餘證據之證據能力均無疑義，依法自有證據能
    力，均得作為本案證據，附此敘明。
貳、認定犯罪事實之證據及理由:
一、訊據被告對於上揭持菜刀架住商店客人甲○○脖子以剝奪其
    行動自由，並藉此脅迫超商店員乙○○交出店內千元大鈔，
    而使其二人均心生畏怖，更進而使乙○○受到驚嚇快速逃至
    店後倉庫躲避後，再走近櫃檯收銀機欲打開收銀機搜刮機內
    金錢，惟因不諳操作打不開收銀機致空手而回等情，坦承不
    諱，惟矢口否認有至被害人甲○○不能抗拒之情，辯稱；其
    帶菜刀係因為不知店員是男或女，空手行搶恐無人會害怕，
    但縱使有人要抵抗，其也不敢傷害他人云云；被告辯護人為
    其辯稱：被告挑選前開便利商店客流量較多之時刻行搶，且
    被告身體有受傷，乙○○當場亦能立即脫逃，足見被告手持
    菜刀僅係為壯大聲勢，並無至人不能抗拒之意思及行為云云
    。惟查：
  (一)本件被告於97年5 月9 日上午11時30分前某時，自家中拿取
    其母親詹潘粉所有，客觀上足供兇器使用之菜刀1 把後，騎
    乘車號為TW9- 179號輕型機車，前往位在桃園縣觀音鄉○○
    村○○路○ 段525 號之上揭便利商店，於同日上午11時30
    分許，頭戴黑色全罩式安全帽，身著黃色上衣、迷彩短褲，
    進入該便利商店後，以右手持前開菜刀自被害人甲○○背後
    往前環繞抵住被害人甲○○脖子，剝奪甲○○之行動自由致
    令甲○○、乙○○心生畏懼並以此刀抵甲○○脖子作勢傷害
    甲○○之生命、身體之舉動，喝令乙○○交出店內千元大鈔
    ，乙○○伺機跑進店內後方求救，繼放開甲○○，逕自走到
    櫃檯收銀機前欲拿取金錢，惟因不知如何開啟該收銀機且未
    發現櫃檯有放置金錢作罷而未得手等情，除被告供承認不諱
    外，並分據證人甲○○於警詢時證稱：「當時我在該超商店
    內傳真文件，該名男子自後持刀架住我脖子，後來便要求店
    員拿新台幣千元鈔票出來，我便向該名持刀男子稱非店員，
    當時店員係站在一起，之後該男子便持刀逕自走進收銀台內
    ，我便趁勢跑出店外返回住處」（97年度偵字第11729 號卷
    第17頁），本院審理時證述：「當時我在超商裡面傳真，傳
    真機在門旁邊，當時我背對著門，有一個人進來時我不知道
    ，我一直到突然發覺有一把刀架在我的脖子上，我就往旁邊
    動一下，但刀子已經在我的脖子上，所以我就停止動作，他
    就跟旁邊的店員說把千元鈔票拿出來，接下來店員就跑進去
    倉庫，我跟那個人說我不是店員，接著我們兩個人持續站立
    幾秒鐘之後，架刀那個人就跑進櫃台，我就跑走了」「我很
    害怕，我怕他刀子會砍到我」（本院卷第58頁）及證人乙○○於警詢時證稱：「當時我在該超商店幫顧客傳真文件，突
    遭該名男子自後持刀架住客人的脖子，要求我拿新台幣千元
    鈔票出來，我驚嚇到便逕自跑至店後方求助店長，後便在後
    方由監視器監看該名持刀男子動態，發現該名男子隨後便逕
    自進入收銀台內，欲打開收銀機，惟不諳操作而無法順利打
    開，其後該名男子便彎下身子動手翻動收銀台下方物品後離
    去，我便跟隨跑出去店外察看該名男子騎乘機車逃離現場」
    （同上偵卷第14頁），於偵訊時證稱：「當天我正在幫客人
    傳真，有一個人一進來就拿刀押著客人的脖子，叫我拿錢出
    來。我就立刻跑進去找店長求救，當時店內還有另一個客人
    站在冰箱附近」「當時我太害怕，不知道該怎麼辦」（同上
    偵卷第50頁）  ，於本院審理時證稱：「被告拿菜刀進入超
    商，接著就把刀架在甲○○脖子上，被告叫我把千元鈔票拿
    出來，我因為太緊張就跑進超商的倉庫找店長」等語明確（
    本院卷第52頁），此外復有上揭便利商店監視錄影器翻拍照
    片14幀、被告案發時身著衣物照片6 幀、與被告作案菜刀同
    型之菜刀照片1 幀附卷可稽，是被告有持菜刀於上揭時、地
    架住被害人甲○○脖子，喝令乙○○交出店內千元大鈔，並
    有走近櫃檯收銀機拿取金錢未果等情，自足認定。
  (二)次應審究者，乃當時情況是否果如被告所稱其主觀上並無至
    被害人不能抗拒之意思且客觀上復未達至被害人不能抗拒之
    狀態。按強盜罪所施用之強暴、脅迫手段，祗須足以壓抑被
    害人之抗拒，使其喪失意思自由為已足，縱令被害人無實際
    抗拒行為，仍於強盜罪之成立，不生影響（最高法院91 年
    度臺上字第7381號判決參照）。至於是否不能抗拒，又應以
    通常人之心理狀態為準；如行為人所實施之不法手段足以抑
    制通常人之抗拒，使之喪失自由意思，即與之意義相當，反
    之則否。而在通常人所能抗拒之狀態，但因被害人年齡、性
    別、體能等因素，其抗拒能力較之通常人減弱，足認其抗拒
    顯有困難者，即應以被害人本人之心理狀態為判別標準；又
    所謂不能抗拒，祇須行為人所施之暴力已足使被害人本人主
    觀上受到壓制無法抗拒為已足。至客觀上是否已達一般人皆
    不能抗拒之程度，則非所問（96年台上字第4409號判決可資
    參照）。經查，被告用以作案之菜刀雖未扣案，惟坦承所持
    用菜刀之外觀、材質均與偵卷第30頁所附照片顯示之菜刀相
    同，觀諸該照片所示菜刀，與一般家用鐵製菜刀無異，而一
    般家用鐵製菜刀，係用來切肉、剁骨，自能輕易傷害人體甚
    或取人性命，又人賴以為生傳輸血液之頸部動脈及傳輸空氣
    之氣管俱在頸項咽喉（俗稱脖子）之內，以利刃割喉，必然
    危及生命，是一般人若遭人以銳利菜刀近距離抵住咽喉部位
    作勢傷害，該被刀抵住之人及在場同受此脅迫之他人，不喪
    失意思自由者幾稀。矧被告係年值38歲之壯年男子，被害人
    二人則是在氣力方面均難與之抗衡之一般女子，驟然遭遇被
    告持刀行搶，其等必然喪失意思自由，更不待明言。而被告
    乃一智識正常之成年人，對於持刀抵住人體脖子之行為及所
    脅迫之對象復為一般女子，當必使受脅迫之女子心生畏怖不
    能抗拒一情，要難諉為不知，其就此辯稱持刀係為了壯膽而
    無使人不能抗拒之主觀意思及客觀行為，顯屬卸責之詞，自
    無可取。其強盜犯行，事證至明，洵堪認定。
二、核被告持刀挾持被害人甲○○之行為係犯刑法第302 條第1
    項之剝奪行動自由罪（公訴人漏未論列此部分之罪名，惟起
    訴書犯罪事欄已有論述，茲予以補充即可）；脅迫被害人乙○○交付財物繼親自搜刮財物未能得手部分，係犯刑法第33
    0 條第2 項、第1 項之加重強盜未遂罪，其因有靠近櫃檯收
    銀機，並伸手擬開啟該收銀機並翻找櫃台下方，有上揭便利
    商店監視錄影器翻拍照片7 幀在卷足憑，所為顯已著手強盜
    行為之實行，惟未生取他人之物之結果，故屬未遂犯。又被
    告強盜取財部分既為未遂犯，爰依刑法第25條第2 項之規定
    ，按既遂犯之刑度減輕其刑。又其上開所犯二罪，係一行為
    觸犯數罪名之想像競合犯，應依刑法第55條之規定，從一重
    之加重強盜未遂罪處斷。公訴人於起訴書記載被告係構成刑
    法第346 條第3 項、第1 項之恐嚇取財未遂罪雖有未洽，然
    業經公訴人於審理時當庭變更起訴法條，本院自無庸再依刑
    事訴訟法第300 條變更起訴法條，併此說明。爰審酌被告之
    生活狀況、智識程度、其犯罪之動機、目的、手段、及本件
    犯罪所生危險甚鉅本應嚴懲，惟被告未獲得財物、且犯罪後
    之態度尚佳，量處如主文所示之刑以示懲儆。至被告犯罪所
    用之菜刀，係其母親所有，自不得諭知沒收。
據上論斷，應依刑事訴訟法第299 條第1 項前段、第300 條，刑
法第321 條第1 項第3 款、第302 條第1 項、第55條、第25條第
2項 ，判決如主文。
本案經檢察官柯博齡到庭執行職務。
中    華    民    國    97    年    9     月    24    日
                  刑事第五庭審判長法  官  潘政宏
                                  法  官  陳彥宏
                                  法  官  江春瑩
以上正本證明與原本無異。
如不服本判決，應於判決送達後10日內向本院提出上訴狀（應附
繕本），其未敘述上訴理由者，應於上訴期間屆滿後20日內補提
理由書狀於本院，上訴於臺灣高等法院。
                                  書記官  羅婉榕
中    華    民    國    97    年    9     月    24    日
得上訴(10日)
附錄；
中華民國刑法第330條
（加重強盜罪）
犯強盜罪而有第 321 條第 1 項各款情形之一者，處 7 年以上有
期徒刑。
前項之未遂犯罰之。
中華民國刑法第328條
（普通強盜罪）
意圖為自己或第三人不法之所有，以強暴、脅迫、藥劑、催眠術
或他法，至使不能抗拒，而取他人之物或使其交付者，為強盜罪
，處5 年以上有期徒刑。
以前項方法得財產上不法之利益或使第三人得之者，亦同。
犯強盜罪因而致人於死者，處死刑、無期徒刑或 10 年以上有期
徒刑；致重傷者，處無期徒刑或 7 年以上有期徒刑。
第 1 項及第 2 項之未遂犯罰之。
預備犯強盜罪者，處 1 年以下有期徒刑、拘役或 3 千元以下罰
金。
中華民國刑法第321條
（加重竊盜罪）
犯竊盜罪而有左列情形之一者，處六月以上、五年以下有期徒刑
：
一、於夜間侵入住宅或有人居住之建築物、船艦或隱匿其內而犯
之者。
二、毀越門扇、牆垣或其他安全設備而犯之者。
三、攜帶兇器而犯之者。
四、結夥三人以上而犯之者。
五、乘火災、水災或其他災害之際而犯之者。
六、在車站或埠頭而犯之者。
前項之未遂犯罰之。


司法院資訊處製作；財團法人民間司法改革基金會備份。
